【裁判字號】    97,訴,1926
【裁判日期】    980218
【裁判案由】    商業會計法等
【裁判全文】
臺灣基隆地方法院刑事判決              97年度訴字第1926號
公  訴  人  臺灣基隆地方法院檢察署檢察官
被      告  駿億公寓大廈管理維護有限公司
被      告  戊○○
                    址）
上列被告因違反商業會計法等案件，經檢察官聲請以簡易判決處
刑（97年度偵字第1490號），因有刑事訴訟法第451條之1第4 項
但書之情形，本院依同法第452 條之規定，改依通常程序審理，
茲判決如下︰
    主  文
駿億公寓大廈管理維護有限公司、戊○○均無罪。
    理  由
一、檢察官聲請以簡易判決處刑之案件，經法院認為有刑事訴訟
    法第451條之1第4 項但書之情形者，應適用通常程序審判之
    ，刑事訴訟法第452 條定有明文。本院基隆簡易庭認本件有
    刑事訴訟法第451條之1第4 項但書之情形，應由本院適用通
    常程序審判之，合先敘明。
二、公訴意旨略以：被告戊○○為設在基隆市○○路160號2樓之
    駿衛保全股份有限公司（下稱駿衛公司）及駿億公寓大廈管
    理維護有限公司（下稱駿億公司）之負責人，其明知告訴人
    乙○○於94年7月21至8月9 日係受僱於駿億公司，並自該公
    司支領薪資12009 元，竟於95年間製作虛偽記載乙○○自駿
    衛公司支領新臺幣（下同）17457 元之扣繳憑單，以製作不
    實之會計憑證及不實之員工薪資表，並持向稅捐稽徵機關申
    報，足生損害於乙○○及稅捐稽徵機關對稅捐核課之正確性
    。戊○○於94年9月間，為駿億公司核發94年7、8 月間薪資
    予乙○○時，違反勞動基準法第26條雇主不得預扣勞工工資
    作為違約金或賠償費用之規定，預扣該公司因業主扣款5000
    元之損害賠償。因認被告戊○○所為，涉犯刑法第216 條、
    第215條行使業務上登載不實文書罪、商業會計法第71條第1
    款之罪及違反勞動基準法第26條，應依同法第78條處罰等罪
    嫌；被告駿億公司則涉有違反勞動基準法第81條第1 項之罪
    嫌云云。
三、按「犯罪事實應依證據認定之，無證據不得認定犯罪事實」
    、「不能證明被告犯罪者，應諭知無罪之判決」，刑事訴訟
    法第154條第2項、第301條第1項分別定有明文。又犯罪事實
    之認定，應憑真實之證據，倘證據是否真實尚欠明確，自難
    以擬制推測之方法，為其判斷之基礎；而認定犯罪事實之證
    據係指足以認定被告確有犯罪行為之積極證據而言，該項證
    據自須適合於被告犯罪事實之認定，始得採為斷罪資料，最
    高法院著有53年台上字第656 號、29年上字第3105號判例可
    參。且刑事訴訟上證明之資料，無論其為直接或間接證據，
    均須達於通常一般之人均不致有所懷疑，而得確信其為真實
    之程度，始得據為有罪之認定，若其關於被告是否犯罪之證
    明未能達此程度，而有合理懷疑之存在，致使無從形成有罪
    之確信，根據「罪證有疑，利於被告」之證據法則，即不得
    遽為不利被告之認定，亦有最高法院76年台上字第4986號判
    例可稽。其以情況證據斷罪時，尤須基於該證據在直接關係
    上所可證明之他項情況事實，本乎推理作用足以確證被告有
    罪，方為合法，不得徒憑主觀上之推想，將一般經驗上有利
    被告之其他合理情況逕予排除，此觀諸最高法院32年上字第
    67號判例自明。
四、公訴人認為被告涉有上開罪嫌，無非係以下列證據為憑：
  (一)被告戊○○於偵查中之自白。
  (二)人證部分：告訴人乙○○之指訴及證人藍李福、吳慶堯、甲
    ○○等人之證言。
  (三)書證部分：乙○○之勞工保險卡影本、勞工保險退保申報表
    影本、勞工保險被保險人投保資料表影本、勞工保險被保險
    人投保資料（明細）表影本、駿億公司任職合約書影本、駿
    億公司大樓管理維護工作人員服務規約影本、駿億公司領物
    表影本、駿億公司新進人員會簽單影本、駿億公司個人資料
    履歷表影本、駿億公司任職保證書影本、駿億公司辭職書影
    本、駿億公司離職切結書影本、全民健康保險第一、二、三
    類保險對象投保申報表（勞工退休金提繳申報表）影本、駿
    衛公司94年7 月19日駿安（94）字第94071901號函影本、94
    年7、8月份薪資明細影本、乙○○簽註之94年7、8月份薪資
    明細影本、乙○○94年7、8月打卡表影本、乙○○94年度綜
    合所得稅結算電子（網路）申報收執聯影本、乙○○94年度
    駿衛公司各類所得扣繳憑單影本、駿衛公司94年度員工薪資
    表影本、駿衛公司94年度營利事業所稅結算申報書影本、駿
    衛公司94年度營利事業所稅結算申報核定通知書影本、駿億
    公司94年度營利事業所稅結算申報核定通知書影本、財政部
    臺灣省北區國稅局基隆市分局95年9 月21日北區國稅基市一
    字第0951013961號函、財政部臺灣省北區國稅局基隆市分局
    96年9月28日北區國稅基市一字第0961015173號函各1份及駿
    衛公司支票影本2紙、乙○○存款憑條影本2紙、基隆市政府
    營利事業登記證影本2 紙、駿衛公司及駿億公司財團法人金
    融聯合徵信中心查詢資料6份。
五、經查：
  (一)訊據被告堅決否認涉有公訴人所指之犯罪事實，略以：「駿
    億公司係大樓管理公司，駿衛公司係保全公司，兩家公司皆
    由我擔任負責人，依法律規定，保全公司僅能從事警衛工作
    ，至於清潔、行政助理及總幹事必須歸於管理公司，而乙○
    ○之職位係總幹事，他原來應徵的就是駿億公司的職員，擔
    任總幹事工作，所以他的勞、健保在駿億公司。而基隆市安
    樂區四期二標國宅社區就是安和國宅，當初簽約時，是用駿
    衛公司名義和安和國宅管委會簽約，初始約定服務內容僅為
    保全，服務費即保全金額11萬元，後來又新增總幹事1 名，
    所以服務費才變成14萬5000元。因為是以駿衛公司名義和安
    和國宅管委會簽約，所以安和國宅給付的服務費，亦是統由
    安和國宅管委會匯入駿衛公司在萬泰銀行的帳戶，再由駿衛
    公司發放薪水給乙○○，所以乙○○之扣繳憑單上扣繳單位
    才會是駿衛公司。駿億公司與乙○○約定之薪資，包含津貼
    等在內每月28000元，乙○○實際工作日數為94年7月21日至
    同年8月9日計20日，實際應領薪資為18064 元，但要扣除乙
    ○○應負擔之勞保、健保、團體險、福利金等費用，又安和
    國宅因為乙○○行為不檢直接扣減5000元服務費，管委會當
    時有給我們扣除5000元的公文，我庭呈之駿衛公司在萬泰銀
    行的存摺影本，其中94年9 月21日轉帳14萬元，就是安和國
    宅管委會扣掉乙○○5000元服務費後，所轉帳的金額，故結
    算後，乙○○實領金額為11609 元，被告係以兩張支票金額
    各為9157元、2452元交付乙○○。被告本應以18064 元申報
    乙○○薪資所得稅，但作業不慎，反而低報為17457 元，被
    告豈有故意對自己不利之理，故顯係過失漏報，且該漏報差
    額607 元，亦屬稅法上可更正事項，被告顯無從事業務之人
    ，明知為不實之事項，而登載於其業務上作成之文書，足以
    生損害於公眾或他人者之行為，亦無觸犯商業會計法第71條
    第1 款以明知為不實之事項填製會計憑證之犯行。又，乙○
    ○在安和國宅擔任總幹事期間，因行為不檢，遭安和國宅管
    委會扣減服務費5000元，此為已然發生之損害，被告公司於
    給付乙○○薪資時，對此同一勞工既存的損害賠償債權，請
    求乙○○為給付，並以抵銷之方式，就應給付乙○○工資之
    債務為抵銷，並非勞動基準法第26條所禁止之事項，被告等
    顯無違反勞動基準法之犯行。」等語置辯。
  (二)駿億公司及駿衛公司之登記負責人皆為被告戊○○，且戊○
    ○復為駿億公司及駿衛公司管理室之主管兼會計，駿億公司
    及駿衛公司稅務申報、員工薪資發放均由戊○○所決定，乙
    ○○本次薪資之發放亦係戊○○處理，乙○○自94年7 月21
    日至同年8月9日止，受僱駿億公司，在安和國宅擔任總幹事
    ，月薪28000 元，乙○○事後自被告公司取得發票人為駿衛
    公司之支票兩張，金額各為9157元、2452元，合計11609 元
    等情，除為被告戊○○所自承外，並經告訴人乙○○指訴明
    確，復經證人甲○○到庭證述屬實，且有基隆市政府營利事
    業登記證影本2 紙、乙○○勞工保險卡影本、勞工保險退保
    申報表影本、勞工保險被保險人投保資料表影本、勞工保險
    被保險人投保資料（明細）表影本、駿億公司任職合約書影
    本、駿億公司大樓管理維護工作人員服務規約影本、駿億公
    司領物表影本、駿億公司新進人員會簽單影本、駿億公司個
    人資料履歷表影本、駿億公司任職保證書影本、駿億公司辭
    職書影本、駿億公司離職切結書影本、駿衛公司94年7 月19
    日駿安（94）字第94071901號函、乙○○94年7、8月打卡表
    影本及駿衛公司支票影本2 紙附卷可稽，足認屬實。又被告
    辯稱乙○○實際工作日數為94年7月21日至同年8月9 日計20
    日，實際應領薪資為18064 元，但結算後，乙○○實領金額
    為11609元等情，亦經本院計算屬實：
  ┌───────┬──────────────────────────┐
  │薪資期間      │計算式                                              │
  ├───────┼──────────────────────────┤
  │7月21日至31日 │月薪28000元÷31日×11日＝9935元（7月應領薪資）      │
  │              │9935元－778元勞保、健保、團體險、福利金＝9157元（實 │
  │              │領金額）                                            │
  ├───────┼──────────────────────────┤
  │8月1日至9日   │月薪28000元÷31日×9日＝8129元（8月應領薪資）       │
  │              │8129元－677元勞保、健保、團體險、福利金－5000元安和 │
  │              │國宅管委會扣減服務費（詳後述）＝2452元（實領金額）  │
  ├───────┼──────────────────────────┤
  │合計          │應領18064元                                         │
  │7月21至8月9日 │實領金額11609元                                     │
  └───────┴──────────────────────────┘
    ，此節並有被告戊○○交付上開兩張支票予乙○○時，要求
    乙○○簽名確認薪資無誤之94年7、8月份薪資明細影本2 紙
    附卷可稽（詳見96年度偵續字第98號卷第82、83頁），足認
    被告戊○○所辯乙○○實際應領薪資為18064 元，但扣除乙
    ○○應負擔之勞保、健保、團體險、福利金等費用及安和國
    宅因為乙○○行為不檢扣減5000元服務費後，乙○○之實領
    金額為11609元，被告以乙○○之應領薪資18064元，申報乙
    ○○薪資所得稅，但作業不慎，反而低報為17457 元等語，
    應屬實情。又被告豈有故意低報乙○○薪資，對自己不利之
    理，故顯係過失漏報，且該漏報差額607 元，亦屬稅法上可
    更正事項。綜上，被告顯無公訴人所指於95年間製作虛偽記
    載乙○○自駿衛公司支領17457 元之扣繳憑單，以製作不實
    之會計憑證及不實之員工薪資表，持向稅捐稽徵機關申報，
    足生損害於乙○○及稅捐稽徵機關對稅捐核課之正確性之犯
    行。亦即，被告無從事業務之人，明知為不實之事項，而登
    載於其業務上作成之文書，足以生損害於公眾或他人者之行
    為，亦無觸犯商業會計法第71條第1 款以明知為不實之事項
    填製會計憑證之犯行。
  (三)基隆市安樂區四期二標國宅社區管理委員會（即安和國宅管
    委會）於94年8月17日以94管字第021號函駿衛公司，表示乙
    ○○擔任總幹事於社區服務期間，表現太差，應予扣款，並
    載明該管委會決議扣除駿衛公司當月份服務費5000元，請駿
    衛公司向乙○○追討等語，而安和國宅管委會於94年9 月21
    日將服務費轉帳入駿衛公司在萬泰銀行之帳戶時，確實有扣
    減5000元，僅轉帳14萬元等情，除為被告自承在卷外，並經
    證人即斯時擔任安和國宅管委會主委之丁○○到院結證屬實
    ，且有基隆市安樂區四期二標國宅社區94年8 月17日94管字
    第021 號函、駿衛公司在萬泰銀行之存摺影本附卷可稽，足
    認確係實情。又自被告戊○○交付上開兩張支票予乙○○時
    ，要求乙○○簽名確認薪資無誤之94年7、8月份薪資明細影
    本2 紙觀之（詳見96年度偵續字第98號卷第82、83頁），乙
    ○○對於遭扣減5000元之事並無隻字片語表明異議，足認乙
    ○○對於造成駿億公司損害並不爭執。按雇主不得預扣工資
    作為違約金或損害賠償費用，勞動基準法第26條定有明文，
    而該規定所謂之預扣，固指損害尚未發生，即日後是否發生
    不確定者，資方不得扣留一定數額之工資，作為日後發生不
    測之損害求償之保障者。惟損害已然發生，亦須資方就其所
    受損害及損害金額均為勞工所不爭執，始允由資方以其損害
    金額與勞工之工資相抵銷。本案中乙○○在安和國宅擔任總
    幹事期間，因行為不檢，遭安和國宅管委會扣減服務費5000
    元，此為已然發生之損害，被告公司於給付乙○○薪資時，
    在乙○○對此未表示異議之情況下，對此勞工既存的損害賠
    償債權，請求乙○○為給付，並以抵銷之方式，就應給付乙
    ○○工資之債務為抵銷，自非勞動基準法第26條所禁止之事
    項，故被告等顯無違反勞動基準法之犯行。
  (四)此外，復查無其他積極證據足認被告等涉有公訴人所指之罪
    嫌，既不能證明被告等犯罪，揆諸前開說明，依法自應諭知
    被告等無罪。
據上論斷，應依刑事訴訟法第452條、第301條第1 項，判決如主
文。
本案經檢察官丙○○到庭執行職務。
中    華    民    國    98    年    2     月    18    日
                  刑事第一庭審判長法  官  王福康
                                  法  官  鄭培麗
                                  法  官  劉桂金
以上正本證明與原本無異。
如不服本判決應於收受送達後10日內向本院提出上訴書狀，並應
敘述具體理由；其未敘述上訴理由者，應於上訴期間屆滿後20日
內向本院補提理由書 (均須按他造當事人之人數附繕本)「切勿
逕送上級法院」。
中    華    民    國    98    年    2     月    18    日
                                  書記官  彭淑芳


司法院資訊處製作；財團法人民間司法改革基金會備份。
